【裁判字號】    95,訴,416
【裁判日期】    951113
【裁判案由】    給付貨款
【裁判全文】
臺灣臺中地方法院民事判決               95年度訴字第416號
原      告  達鐵機械廠股份有限公司
法定代理人  丙○○
訴訟代理人  陳振東律師
被      告  國維貿易股份有限公司
法定代理人  甲○○
訴訟代理人  李清輝律師
複  代理人  張國隆律師
上列當事人間請求給付貨款事件，本院於民國95年10月18日言詞
辯論終結，判決如下：
    主  文
被告應給付原告新台幣伍拾玖萬捌仟伍佰元，及自民國九十五年
三月七日起至清償日止，按年息百分之五計算之利息。
訴訟費用由被告負擔。
    事實及理由
甲、程序方面：
    按訴狀送達後，原告不得將原訴變更或追加他訴。但擴張或
    減縮應受判決事項之聲明者，不在此限，民事訴訟法第255
    條第1項第3款定有明文。本件原告原起訴請求被告給付新台
    幣（下同）598,500元，及自支付命令送達翌日起至清償日
    止，按年息5%計算之利息，嗣於訴訟進行中，縮減請求自民
    國95年3月7日起至清償日止，按年息5%計算之利息，屬減縮
    應受判決事項之聲明，核與首揭規定相符，應予准許，合先
    敘明。
乙、實體方面：
一、原告起訴主張：
  (一)被告於91年3月28日向原告訂購精軋機4部（下稱系爭機械）
    ，貨款共2,850,000元（未稅），並簽有合約書，原告已於
    91年4月26日、8月13日及9月27日依約交付系爭機械，並開
    立發票交予被告請款，依約被告應為驗收，並給付尾款57萬
    元（未稅，含稅598,500元）。詎被告收貨後未依約通知驗
    收，亦未給付尾款，爰依買賣契約請求被告給付該尾款共
    598,500元。
  (二)對被告抗辯之陳述：
    被告曾於89年7月3日向原告首次購買同型之精軋機4部，貨
    款790萬元（未稅），經機器安裝試陣完畢後，被告於91年2
    月10日已付清該款項，並已投入生產，應認其並未存有瑕疵
    ，而系爭機械與上開第一次購買之4部精軋機同型，是系爭
    機械亦應無瑕疵可言；況系爭機械係被告為免原購買之機械
    須保養檢修時，影響生產運作，先行購買之預備品，非屬非
    於一定時期給付，否則不能達其契約目的之性質；又依民法
    第356條第1項規定，原告既將系爭機械送至被告指定之越南
    廠房，被告自應儘速通知原告驗收，且從速檢查系爭機械，
    加以系爭機械既為備品，無立即生產之急迫性，自需由被告
    指定時間安裝，方能試車驗收，惟被告因營業量萎縮，至92
    年7月已停止生產，故遲不通知驗收，藉以逃避付款，則係
    可歸責被告不願通知驗收及指定安裝時間，致系爭機械迄今
    未安裝、驗收，被告自不得主張依民法第255條解除契約。
    又依民法第356條第2項及第235條規定，應認原告已完成給
    付義務，因被告遲未通知驗收，依最高法院87年度台上字第
    1205 號判例，可類推適用民法第101條第1項，認清償期應
    自原告通知驗收，被告拒絕時起屆滿，而原告於95年3月1日
    發函通知被告辦理驗收，自無罹於時效。
  (三)聲明：被告應給付原告598,500元，及自95年3月7日起至清
    償日止，按年息5%計算之利息。
二、被告則以：
  (一)被告所購買系爭機械迄今仍未安裝試車，無法交被告驗收投
    入生產，仍閒置國維鋼鐵公司越南廠中，而系爭機械買賣合
    約書於91年3月28日簽訂，迄今已4年，原告卻僅交付系爭機
    械予被告，遲未安裝試車交被告驗收，致被告無法趁前2年
    鋼業榮景賺取利潤，原告迄今始要求被告配合驗收，以完成
    給付，惟該給付對被告已無利益，依民法第255條規定，被
    告自得不經催告，逕行解除系爭買賣契約，且無給付尾款義
    務。
  (二)又被告雖於89年7月3日曾向原告購買精軋機4部，惟其每台
    70萬元，系爭機械每台62.8萬，二者價金不同，其品名規格
    亦不同，又付款條件系爭機械並無約定3個月內無安裝或試
    車，應付第3期款20%即尾款之約定，而係以驗收完成為付款
    條件，自不得以被告曾購買同型機械即認系爭機械無瑕疵。
    況被告於89年7月3日向原告訂購之機械，於91年1月試車作
    業並不順利，始在原告建議下，另行添購一套密封型迴轉台
    及改良之系爭機械，惟仍無法改善瑕疵，則系爭機械未進行
    驗收，係因系爭機械存有重大瑕疵之可歸責原告事由，且兩
    造先就迴轉台達成扣款20%之協議，原告亦自知理虧，未再
    向被告請求付款。
  (三)本件原告既自認系爭機器尚未驗收，當無請求尾款之權利，
    縱原告主張依民法第101條第1項規定，其請求支付尾款之條
    件已成就，或依民法第356條第1項規定，認被告已受領及承
    認系爭機械，惟系爭買賣合約書簽訂於91年2月10日，原告
    於91年9月27日交付最後一批機械及開立發票請款，原告並
    表示起訴前已多次催討，依民法第127條第8款規定，原告請
    求權已罹於2年消滅時效期間，被告自得依民法第144條第1
    項規定拒絕給付。至證人乙○○雖曾為被告之副總經理及負
    責系爭機械轉單下訂，惟非實際負責被告公司事務之人員，
    對兩造紛爭自不明，而係由國維鋼鐵工業有限公司之越南廠
    與原告直接接洽，其並未親自與聞系爭機械等語資為抗辯。
  (四)聲明：原告之訴駁回。
三、本件兩造不爭執事項：
  (一)被告於91年3月28日向原告購買4部軸承式精軋機，而原告已
    分別於同年4月26日、8月13日及9月27日交付上開機器，並
    於91年9月27日開立發票予被告請款，系爭機械仍置於被告
    越南廠中。
  (二)系爭4部軸承式精軋機尚未安裝及試車。
  (三)若被告應付尾款，則未給付之尾款含稅為598,000元。
  (四)兩造於89年7月3日買賣之機器設備貨款共790萬元，被告並
    已給付完畢。
  (五)本件貨款有民法第127條第8款短期時效之適用。（以上見本
    院95年6月21日言詞辯論筆錄）
  (六)訴外人乙○○為被告公司之副總經理及處理系爭機器買賣之
    下單業務之人。（見本院95年10月18日言詞辯論筆錄）
四、法院之判斷：
    本件原告主張被告就其所購買之系爭機械尾款598,500元未
    給付，而依買賣契約請求被告給付該貨款等情，為被告所否
    認，並以前詞置辯，是本院應審究者厥為：(一)系爭4部精軋
    機未進行及完成驗收係可歸責於何人？(二)被告得否依民法第
    255條之規定解除系爭契約？(三)原告之貨款請求權是否已罹
    於民法第127條第8款之2年短期時效？經查：
  (一)按債務人非依債務本旨實行提出給付者，不生提出之效力。
    但債權人預示拒絕受領之意思，或給付兼需債權人之行為者
    ，債務人得以準備給付之事情，通知債權人，以代提出，民
    法第235條定有明文。本件被告於91年3月28日向原告購買4
    部軸承式精軋機，而原告已分別於同年4月26日、8月13日及
    9月27日交付上開機器，並於91年9月27日開立發票予被告請
    款，系爭機器仍置於被告越南廠中等情，為兩造所不否認，
    而兩造就系爭機械之合約書既已約定「驗收20%付清餘款570
    ,000」，是系爭機械之驗收需被告配合約定驗收時間，亦即
    驗收系爭機械之給付兼需被告協同定期通知原告始能完成。
    又證人即被告公司前副總經理乙○○於本院審理中證稱：「
    當時原告公司出賣給被告公司的機器是我經手承辦的，而89
    年7月3日被告公司也曾向原告購買機器，也是我經手承辦的
    」、「（系爭機械與89年7月3日之機械是否為同一型式？）
    是，均為軸承式精軋機」、「（被告公司在89年7月3日買的
    機械是否有瑕疵？）當時（即89年7月3日）購買該機器運到
    越南後，有請原告公司的人到越南去幫忙安裝試車並驗收，
    而當時是原告公司負責人丙○○親自到越南，試車及生產時
    都沒有問題，而我們有詢問越南當地的工廠，該機器是否有
    問題，均未接獲越南工廠那邊表示有瑕疵，被告公司就決定
    付清尾款」、「（91年3月28日為何又購買系爭機械？）精
    軋機是依要生產之鋼筋尺寸大小而須更換不同尺寸之滾輪，
    而更換4部精軋機必須耗費很多時間，且必須停止生產，會
    影響生產的進度，為避免影響產量，所以決定再另行購買4
    部相同的精軋機」、「（事後就系爭4部機器，被告曾否通
    知原告為驗收？）沒有。因系爭機器是越南當地的工廠在使
    用，而越南工廠方面一直沒有跟被告公司說要驗收，所以被
    告公司也就沒有通知原告公司去驗收，期間我們也有詢問過
    越南當地的工廠，是否要原告公司派人去試車，而越南工廠
    的人均沒有回應」、「（被告為何遲未給付尾款？）91年3
    月28日訂約，之後國際鋼胚價格飆漲，被告公司一直買不到
    鋼胚原料，至91年7月越南工廠因缺料而停工迄今，所以就
    一直沒有付尾款，沒有付尾款與該批機器沒有關係，該批機
    器與之前購買的機器相同，應該沒有瑕疵，如果有瑕疵，越
    南工廠當時會立刻通知我們」、「（原告有無詢問被告公司
    驗收事宜？）有，我有好幾次接獲原告負責人丙○○先生打
    電話到我公司，問到是否要到越南驗收，我就說越南工廠尚
    未通知要驗收，所以就一直沒有安排驗收事宜」（見本院95
    年9月18日言詞辯論筆錄），顯見原告於交付系爭機械後，
    曾多次詢問被告有關驗收事宜，而被告卻遲未通知原告公司
    辦理安裝、試車之驗收時間至明，是系爭機械未進行及完成
    驗收係可歸責於被告所致，原告該部分主張，自堪採信。
  (二)按「民法第255條所謂依契約之性質，非於一定時期為給付
    不能達其契約之目的者，係指就契約本身，自客觀上觀察，
    即可認識非於一定時期為給付不能達契約目的之情形而言，
    如定製慶祝國慶牌坊是。又所謂依當事人之意思表示，非於
    一定時期為給付不能達其契約之目的者，必須契約當事人間
    有嚴守履行期間之合意，並對此期間之重要（契約之目的所
    在）有所認識，如定製手工藝品一套，並告以係為本月5日
    出國贈送親友之用，必須於本月4日交付是。本件再審原告
    應為之給付，係買賣價金，自客觀上觀察殊無非於一定時期
    為給付不能達其契約目的之情形，而兩造間又無從證明有嚴
    守6 個月履行期限之合意，並對此期限之重要已有所認識，
    自無民法第255條之適用」，最高法院著有64年台再字第177
    號判例可資參照。經查，本件依卷附兩造就系爭機械之買賣
    合約書觀之，兩造於買賣合約書中並未將驗收期限明文規定
    ，亦無原告必須嚴格遵守該契約約定履行期限之旨載明於其
    上，而被告亦自承系爭機械並無如89年7月3日所購買之精軋
    機另有約定「3個月內無安裝或試車，應付清第3期款20%即
    尾款」之事實，又被告購買系爭機械確係作為原於89年7月3
    日所購買之精軋機之預備品乙節，亦據上開證人乙○○於審
    理中證述明確，又系爭機械未進行及完成驗收係可歸責於被
    告所致，已如前述，則被告遲未指定驗收時間，顯見其就系
    爭機械之使用並無何急迫性，而依兩造所訂買賣契約本身客
    觀觀察，其並無非於一定時期為給付不能達契約目的之情形
    ，自無民法第255條規定之適用。是被告抗辯其已不能達契
    約之目的，而依民法第255條解除契約，且無須給付尾款云
    云，自屬無據。
  (三)次按因條件成就而受不利益之當事人，如以不正當行為阻其
    條件之成就者，視為條件已成就，民法第101條第1項定有明
    文；又當事人預期不確定事實之發生，以該事實發生時為債
    務之清償期者，倘債務人以不正當行為阻止該事實之發生，
    類推適用民法第101條第1項規定，應視為清償期已屆至，最
    高法院87年度台上字第1205號判例可資參照。本件買賣契約
    之貨款請求權有民法第127條第8款短期時效之適用，雖為兩
    造所不爭執，惟原告就系爭機械得請求給付尾款之要件為「
    驗收」，此係就給付尾款清償期所為之約定，並非以驗收為
    發生債務之停止條件，依上開判例意旨，該清償期應自原告
    通知驗收，被告拒絕時起屆至。又原告雖於91年9月27日交
    付最後一批機械及開立發票請款，惟當時既未完成驗收，尚
    未符合得請求給付尾款之要件，時效自不得以交付最後一批
    機械及開立發票請款時起算。另本件迄今尚未進行及完成驗
    收係因被告遲未通知安裝及試車時間，其非可歸責於原告，
    已如前述，雖被告主張系爭機械有瑕疵云云，並提出每日生
    產日報表及生產班交班記錄文影本為憑，惟原告否認該資料
    之真正，而該資料係被告公司自行製作之文書，難憑此即認
    系爭機械有被告所指稱之瑕疵及可歸責原告之事由，而上開
    證人乙○○既已證稱：「沒有付尾款與該批機器沒有關係，
    該批機器與之前購買的機器相同，應該沒有瑕疵，如果有瑕
    疵，越南工廠當時會立刻通知我們」等語，被告復無法提出
    其他證據以實其說，是不能證明系爭機械有何瑕疵。又原告
    係於95年3月1日發函通知被告於函到3日內定期驗收，有被
    告提出之台北中正堂郵局第277號存證信函影本可稽，被告
    逾期仍未通知原告為驗收事宜，其以不正當行為阻止該事實
    之發生，依上開判例說明，類推適用民法第101條第1項規定
    ，可認原告已依系爭買賣合約書提出驗收給付，亦即兩造約
    定之清償期於被告收受原告通知函文後3日已屆至（上開存
    證信函係被告於本院95年3月6日開庭時當庭提出之資料），
    而原告係於94年11月30日起訴，顯未罹於民法第127條第8款
    規定之2年時效。被告所為上開抗辯，洵屬無據。
  (四)綜上所述，系爭機械未進行及完成驗收既係可歸責被告事由
    所致，而被告亦不得依民法第255條規定解除系爭買賣契約
    ，且原告請求給付該尾款未罹於2年時效，已如前述，是原
    告自得請求被告給付系爭機械買賣價金之尾款，而兩造對本
    件未給付之尾款含稅為598,000元均不爭執。從而原告依買
    賣契約之法律關係，訴請被告給付貨款598,000元，及自95
    年3月7日（即第一次言詞辯論期日翌日）起至清償日止，按
    年息百分之5計算之利息，為有理由，應予准許。
五、本件事證已臻明確，兩造其餘之攻擊防禦方法，與判決基礎
    之事實及結果並無影響，爰不予審酌，併此敘明。
六、訴訟費用負擔之依據：民事訴訟法第78條。
中    華    民    國    95    年    11    月    13    日
                  民事第三庭    法  官  卓進仕
以上正本係照原本作成。
如對本判決上訴，須於判決送達後20日內向本院提出上訴狀（須
附繕本）。
中    華    民    國    95    年    11    月    13    日
                                書記官


司法院資訊處製作；財團法人民間司法改革基金會備份。
